【裁判字號】    98,訴緝,63
【裁判日期】    980413
【裁判案由】    大陸人民條例等
【裁判全文】
臺灣板橋地方法院刑事判決              98年度訴緝字第63號
公  訴  人  臺灣板橋地方法院檢察署檢察官
被      告  羅金邊
上列被告因違反臺灣地區與大陸地區人民關係條例等案件，經檢
察官聲請簡易判決處刑（97年度偵字第7664號），本院認不宜以
簡易判決處刑，改依通常程序審理（原受理案號：97年度簡字第
3977號），本院於準備程序進行中，被告就被訴之事實為有罪之
陳述，經告知被告簡式審判程序之旨，並聽取當事人之意見後，
嗣經本院合議庭裁定進行簡式審判程序，判決如下
    主  文
羅金邊違反不得使大陸地區人民非法進入臺灣地區規定，處有期
徒刑陸月，如易科罰金，以銀元佰元即新臺幣玖佰元折算壹日
，減為有期徒刑月，如易科罰金，以銀元佰元即新臺幣玖佰
元折算壹日。
    事  實
一、羅金邊為使大陸地區人民許金玉（已為本院判處有期徒刑6
    月，減為有期徒刑3 月確定）進入臺灣地區工作，明知其與
    許金玉間並無結婚之真意，竟夥同許金玉，基於使公務員登
    載不實之犯意聯絡，先於民國（下同）91年10月31日在大陸
    地區辦理結婚登記，嗣於同年12月3 日，由羅金邊持大陸地
    區福建省福州市公證處所發放之結婚證明書及財團法人海峽
    交流基金會91年12月2 日證明，向臺北縣三重市戶政事務所
    申辦結婚登記予以行使，使不知情之承辦人員在戶籍謄本上
    登載「羅金邊於91年10月31日與大陸地區人民許金玉結婚」
    之事實，足以生損害於戶政機關對於結婚登記之正確性。復
    於92年1 月間，由羅金邊向內政部警政署入出境管理局（96
    年1 月1 日改制為內政部入出國及移民署）申辦許金玉進入
    臺灣地區之手續，並向承辦人員表示其與許金玉為夫妻，許
    金玉欲進入臺灣地區與其團聚，使不知情之承辦人員在大陸
    地區人民入出臺灣地區申請書及入境許可證上登載前開事項
    ，並核發入境許可證予許金玉，使許金玉於同年2 月5 日進
    入臺灣地區，足以生損害於內政部警政署入出境管理局對於
    入出境管理之正確性。嗣於96年12月21日下午2 時30分許，
    在桃園縣楊梅鎮○○路000 號，許金玉欲從桃園中正國際機
    場出境之際，為警循線查獲。
二、案經內政部入出國及移民署移送臺灣板橋地方法院檢察署檢
    察官偵查起訴。
    理  由
一、按除被告所犯為死刑、無期徒刑、最輕本刑為三年以上有期
    徒刑之罪或高等法院管轄第一審案件者外，於第一次審判期
    日前之準備程序進行中，被告先就被訴事實為有罪之陳述時
    ，審判長得告知被告簡式審判程序之旨，並聽取當事人、代
    理人、辯護人及輔佐人之意見後，裁定進行簡式審判程序，
    刑事訴訟法第273 條之1 第1 項定有明文。經核本件被告羅
    金邊所犯係死刑、無期徒刑、最輕本刑為三年以上有期徒刑
    以外之罪，其於準備程序中就被訴事實為有罪之陳述，經法
    官告知簡式審判程序之旨，並聽取公訴人及被告之意見後，
    本院合議庭認宜進行簡式審判程序，爰依上揭規定合議裁定
    由受命法官獨任進行簡式審判程序，合先敘明。
二、上揭事實，業據被告羅金邊於本院準備程序及審理時坦白承
    認，核與共同被告許金玉於警詢之供述相符，此外並有大陸
    地區人民明細資料報表1 紙、結婚登記申請書2 紙、戶籍謄
    本、結婚證明書及公證書各1 紙在卷可稽。是被告之自白與
    事實相符，堪予採信。本件罪證明確，被告犯行洵堪認定，
    應依法論科。
三、查被告行為後，刑法業於94年2 月2 日修正公布，95年7 月
    1 日起施行，其中與本件有關部分之第2 條、第41條、第28
    條、第55條均業已修正。按「行為後法律有變更者，適用行
    為時之法律，但行為後之法律有利於行為人者，適用最有利
    於行為人之法律」，修正後刑法第2 條第1 項定有明文。此
    條規定係規範行為後法律變更所生新舊法律比較適用之準據
    法，本身尚無新舊法比較之問題，於新法施行後，應一律適
    用新法第2 條第1 項之規定，為「從舊從輕」之比較，先予
    敘明。再按本次法律變更，比較時應就罪刑有關之共犯、未
    遂犯、想像競合犯、牽連犯、連續犯、結合犯，以及累犯加
    重、自首減輕暨其他法定加減原因（如身分加減）與加減例
    等一切情形，綜其全部罪刑之結果而為比較，且就比較之結
    果，須為整體之適用，不能割裂分別適用各該有利於行為人
    之法律，此即法律變更之比較適用所應遵守之「罪刑綜合比
    較原則」及「擇用整體性原則」（參見最高法院24年上字第
    4634號判例、27年上字第2615號判例、及最高法院95年度第
    8 次刑事庭會議決議意旨），茲就本件新舊法比較結果說明
    如下：
(一)修正刑法係自95年7 月1 日起施行，在此之前，刑法分則編
    有關罰金刑之貨幣單位係銀元；且依刑法分則編應處罰金者
    ，應適用罰金罰鍰提高標準條例第1 條、第4 條之規定，亦
    即應按各該具體條文制定或修正之時間先後，定其提高之倍
    數。惟被告行為後，刑法施行法增訂第1 之1 條，於95年6
    月14日經總統公布，並自同年7 月1 日起施行；該條規定：
    「中華民國94年1 月7 日刑法修正施行後，刑法分則編所定
    罰金之貨幣單位為新臺幣。94年1 月7 日刑法修正時，刑法
    分則編未修正之條文定有罰金者，自94年1 月7 日刑法修正
    施行後，就其所定數額提高為30倍。但72年6 月26日至94年
    1 月7 日新增或修正之條文，就其所定數額提高為3 倍」。
    亦即自95年7 月1 日起，刑法分則編所定罰金之貨幣單位，
    由原來之銀元改為新臺幣；且94年1 月7 日刑法修正時，刑
    法分則編未修正之條文定有罰金者，自95年7 月1 日起，有
    關罰金之數額提高為30倍。查刑法第214 條之罪有罰金刑之
    處罰，且自24年7 月1 日施行後即未再修正，依增訂刑法施
    行法第1 之1 條之規定，其罰金以新臺幣為單位，數額應提
    高30 倍 。此規定因屬前揭罰金罰鍰提高標準條例第一條但
    書所稱之「法律已依一定比率規定罰金或罰鍰之數額或倍數
    」，自應優先適用，另修正後刑法第33條第5 款亦已將罰金
    刑調整為新臺幣1,000 元以上，以百元計算，故依前述標準
    換算後，上開法條之罰金刑度部分已變更為「新臺幣15,000
    元以下，新臺幣1,000 元以上」，然依被告行為時之刑罰法
    律，即罰金罰鍰提高標準條例第1 條前段及修正前刑法第33
    條第5 款規定之罰金最低額銀元1 元計算，上開法條之罰金
    刑最高為銀元1,000 元，最低額為銀元1 元，若換算為新臺
    幣，最高額雖與新法同為新臺幣15,000元，然最低額僅為新
    臺幣3 元。因此，比較上述修正前、後之刑罰法律，自以被
    告行為時關於科處罰金刑之法律較有利於被告。
(二)按刑法第55條後段有關「犯一罪而其方法或結果之行為犯他
    罪名」之牽連犯之規定，經修正刪除。亦即修正後之刑法，
    已無牽連犯得論以裁判上一罪之情形。所犯之數罪，應按其
    具體情形論罪。查被告所為上開二罪間，其行為、時間均屬
    各別獨立，但有方法、目的之牽連關係，為牽連犯，依修正
    前刑法第55條規定，從一重處斷，較依新法分論併罰之結果
    ，修正前有關牽連犯之規定，顯較有利於被告。
(三)另刑法第41條第1 項前段有關易科罰金折算標準之規定，95
    年7 月1 日起施行之新刑法修正為：「犯最重本刑為五年以
    下有期徒刑以下之刑之罪，而受六個月以下有期徒刑或拘役
    之宣告者，得以新臺幣一千元、二千元或三千元折算一日，
    易科罰金」，而依修正前同條項（「得以銀元一元以上三元
    以下折算一日，易科罰金」）及修正前罰金罰鍰提高標準條
    例第2 條（現已刪除）規定，就其原定數額提高為100 倍折
    算1 日，則係以銀元100 元至300 元折算1 日，經折算為新
    臺幣幣值後，以新臺幣300 元至900 元折算1 日。是比較修
    正前後之易科罰金折算標準，自以行為時即修正前之規定，
    較有利於被告。
(四)修正後刑法第28條關於成立共同正犯之標準，將原來共同正
    犯之共同「實施」犯罪，改為共同「實行」犯罪，剔除完全
    未參與犯罪相關行為之「實行」的「陰謀共同正犯」及「預
    備共同正犯」，是修正後之共同正犯之可罰性要件之範圍業
    已限縮。而本案被告之犯行非屬陰謀、預備共同正犯，適用
    行為時即修正施行前之刑法第28條規定論擬，並無不利於被
    告。
(五)經綜合比較前述各項法律變更之結果（刑法第41條、第55條
    、第33條）後，修正後之法律規定並未對被告更為有利，依
    據刑法第2 條第1 項前段，應一體適用修正前刑法相關規定
    。
四、按臺灣地區與大陸地區人民關係條例第79條第1 項處罰違反
    同條例第15條第1 款所定使大陸地區人民非法進入臺灣地區
    罪，凡非經合法手續進入者皆包含之，如使大陸地區人民以
    假結婚真入境之脫法方式，進入臺灣地區，即該當本罪，自
    非以偷渡者為限（最高法院92年度台上字第40號判決參照）
    。次按，被告羅金邊於行為後，臺灣地區與大陸地區人民關
    係條例業於92年10月29日修正，於同年12月31日施行；修正
    前該條例第79條第1 項規定「違反第15條第1 款規定者，處
    5 年以下有期徒刑、拘役或科或併科新臺幣50萬元以下罰金
    。」，修正後同條項則規定為「違反第15條第1 款規定者，
    處1 年以上7 年以下有期徒刑，得併科新臺幣100 萬元以下
    罰金」，經比較新舊法之結果，以行為時法較有利於被告，
    依刑法第2 條第1 項前段規定，自應適用修正前之臺灣地區
    與大陸地區人民關係條例第79條第1 項之規定。故核被告羅
    金邊所為，係違反臺灣地區與大陸地區人民關係條例第15條
    第1 款規定，應依修正前第79條第1 項處斷，及刑法第216
    條、第214 條之行使使公務員登載不實之公文書罪（起訴書
    漏引刑法第216 條）。又被告使戶政事務所人員將虛偽結婚
    之不實事項登載於職務上所掌管之公文書，並將該登載不實
    之公文書持以行使，所犯使公務員登載不實之低度行為，應
    為行使該登載不實公文書之高度行為所吸收，不另論罪。又
    被告羅金邊與許金玉，就上開行使使公務員登載不實公文書
    之犯行間，有犯意之聯絡及行為之分擔，應為共同正犯；至
    檢察官聲請簡易判決處刑書認被告與大陸地區人民許金玉就
    上開臺灣地區與大陸地區人民關係條例第79條第1 項部分亦
    認係共同正犯犯；惟該罪之犯罪主體並不包括該非法進入臺
    灣地區之大陸地區人民，是檢察官此部分尚有誤會，附此說
    明。又被告所犯上開二罪間，有方法、目的之牽連關係，為
    牽連犯，應從較重之修正前臺灣地區與大陸地區人民關係條
    例第79條第1 項之規定處斷。爰審酌被告之犯罪動機、目的
    ，及非法使大陸地區人民進入臺灣地區，對於政府主管機關
    對大陸地區人民出入境管制所生之危害，及其犯罪後尚能坦
    承犯行，態度良好等一切情狀，量處如主文所示之刑，並諭
    知易科罰金之折算標準。又本件被告犯罪之時間，係在96年
    4 月24日以前，合於中華民國九十六年罪犯減刑條例第2條
    第1 項第3 款之減刑條件，應減其宣告刑二分之一如主文所
    示，以資懲儆。
據上論斷，應依刑事訴訟法第449 條第2 項、第273 條之1 第1
項、第299 條第1 項前段，修正前臺灣地區與大陸地區人民關係
條例第79條第1 項，刑法第2 條第1 項前段、第11條前段、第28
條、第216 條、第214 條、修正前刑法第55條、95年7 月1 日施
行前第41條第1 項前段，罰金罰鍰提高標準條例第1 條前段、廢
止前罰金罰鍰提高標準條例第2 條，中華民國九十六年罪犯減刑
條例第2 條第1 項第3 款、第7 條，現行法規所定貨幣單位折算
新臺幣條例第2 條，判決如主文。
中    華    民    國    98    年    4     月    13    日
                     刑事第四庭   法  官  潘  長  生
上列正本證明與原本無異。
如不服本判決，應於判決送達後10日內敘明上訴理由，向本院提
出上訴狀 (應附繕本) ，上訴於臺灣高等法院。其未敘述上訴理
由者，應於上訴期間屆滿後20日內向本院補提理由書「切勿逕送
上級法院」。
                                  書記官  陳  金  鳳
中    華    民    國    98    年    4     月    13    日
附錄本案論罪科刑法條全文：
臺灣地區與大陸地區人民關係條例第15條
下列行為不得為之：
一  使大陸地區人民非法進入臺灣地區。
二  明知臺灣地區人民未經許可，而招攬使之進入大陸地區。
三  使大陸地區人民在臺灣地區從事未經許可或與許可目的不符
    之活動。
四  僱用或留用大陸地區人民在臺灣地區從事未經許可或與許可
    範圍不符之工作。
五  居間介紹他人為前款之行為。

修正前臺灣地區與大陸地區人民關係條例第79條
違反第十五條第一款規定者，處五年以下有期徒刑、拘役或科或
併科新臺幣五十萬元以下罰金。
以犯前項之罪為常業者，處一年以上七年以下有期徒刑，得併科
新臺幣一百萬元以下罰金。
第一項之未遂犯罰之。

刑法第214條
明知為不實之事項，而使公務員登載於職務上所掌之公文書，足
以生損害於公眾或他人者，處三年以下有期徒刑、拘役或五百元
以下罰金。

刑法第216條
（行使偽造變造或登載不實之文書罪）
行使第二百十條至第二百十五條之文書者，依偽造、變造文書或
登載不實事項或使登載不實事項之規定處斷。

司法院資訊處製作；財團法人民間司法改革基金會備份。
